【裁判字號】    92,訴,899
【裁判日期】    920828
【裁判案由】    塗銷所有權移轉登記等
【裁判全文】
臺灣高雄地方法院民事判決  九十二年度訴字第八九九號
    原      告  甲○○○
    訴訟代理人  盧世欽律師
    複  代理人  王建強
    被      告  丁○○
                乙○○
                丙○○
    訴訟代理人  陳里己律師
                蔡淑媛律師
                吳敏蕙律師
右當事人間請求塗銷所有權移轉登記等事件，本院判決如左：
    主      文
被告間就坐落高雄市鎮二小段二八二五地號之土地所有權全部，及其上同
小段二九二○建號門牌號碼為高雄市○○區○○街八四號之房屋所有權全部，於民國
九十一年十二月六日所成立之買賣行為及民國九十二年一月三日所為之所有權移轉登
記行為，均應予撤銷。
被告乙○○、丙○○應將前項所示土地、房屋，於民國九十二年一月三日以買賣為原
因所為之所有權移轉登記應予塗銷。
原告其餘之訴駁回。
訴訟費用由被告負擔二分之一，餘由原告負擔。
    事實及理由
一、原告起訴主張：被告丁○○於民國九十一年三月間向伊借貸新台幣（下同）三百
    萬元，迄今尚積欠二百六十九萬元尚未清償，該項債務並經伊聲請鈞院核發支付
    命令確定在案，詎丁○○為避免其名下財產遭強制執行，竟與其女兒即被告乙○○、丙○○為通謀虛偽意思表示，於九十二年一月三日將坐落高雄市○○區○鎮
    段二小段二八二五地號，地目建、權利範圍全部之土地及其上門牌號碼為高雄市
    小港區○○街八四號之房屋，二九二○建號，權利範圍全部（以下合稱系爭房地
    ），以九十一年十二月六日成立買賣關係為原因，辦理所有權移轉登記予乙○○
    、丙○○共有，該所有權設定登記及買賣行為，依民法第八十七條第一項之規定
    ，均為無效之法律行為，而此事攸關伊債權之清償，具有受確認判決之法律上利
    益，爰先位請求確認被告間之買賣關係不存在，並依民法第一百十三條、第一百
    八十四條第一項及第二百十三條第一項之規定，請求塗銷該所有權移轉登記。又
    縱認被告間確有買賣關係存在，然該買賣行為有損伊之債權，爰備位請求依同法
    第二百四十四條第二項、第四項之規定，撤銷被告間之買賣行為，並命乙○○、
    丙○○塗銷所有權移轉登記等語。
二、被告則以：原告所主張之消費借貸關係係存在原告與丁○○之間，乙○○、丙○○對於原告與丁○○間之債權債務關係毫無所悉。而丁○○確因無力負擔銀行貸
    款利息支出，乃於九十一年十一月間委託富邦商業銀行股份有限公司（下稱富邦
    銀行）鑑得系爭房地價值約為四百六十萬元，伊等遂以此價額於同年十二月六日
    訂立系爭房地之買賣契約，約定訂金二十萬元用以支付增值稅、贈與稅，並由乙○○、丙○○承受丁○○銀行貸款四百三十萬元，尾款十萬元則於過戶完成後給
    付，業已依約履行完畢，被告間確實有買賣關係存在，且為有償行為，並無詐害
    原告債權，原告訴請確認買賣關係不存在及塗銷所有權移轉登記，均無理由等語
    ，資為抗辯。
三、按民事訴訟法第二百四十七條所謂即受確認判決之法律上利益，係指因法律關係
    之存否不明確，致原告在私法上之地位有受侵害之危險，而此項危險得以對於被
    告之確認判決除去之者而言，故確認法律關係成立或不成立之訴，苟具備前開要
    件，即得謂有即受確認判決之法律上利益，縱其所求確認者為他人間之法律關係
    ，亦非不得提起，最高法院著有四十二年台上字第一○三一號判例可資參照。查
    本件原告於先位聲明主張被告間就系爭房地之買賣及所有權移轉登記行為，為通
    謀虛偽意思表示而無效，然為被告所否認，如不訴請確認，則被告間買賣關係之
    存否無法明確，是原告提起本件訴訟請求確認該法律行為無效，進而請求判命受
    讓系爭房地所有權之被告塗銷移轉登記，以除去其債權受侵害之危險，核與上揭
    說明並無不合，自應准許，合先敘明。
四、原告主張被告丁○○向伊借款三百萬元，迄今尚積欠二百六十九萬元，該二百六
    十九萬元債務，並經本院依其聲請於九十一年十二月十一日核發九十一年促（一
    ）字第五二四九號支付命令，該支付命令於九十二年一月十三日確定在案；及被
    告丁○○於九十二年一月三日以九十一年十二月六日成立買賣契約為原因，將系
    爭房地所有權移轉登記予其女兒即被告乙○○、丙○○二人共有等情，業據提出
    存證信函、支票暨退票理由單、支付命令暨確定證明、戶籍謄本、土地及建物登
    記謄本各一份為證，且為被告所不爭執，本院並依職權調閱前開支付命令原卷及
    系爭房地之移轉登記相關資料查明屬實，有高雄市政府地政處前鎮地政事務所九
    十二年四月十七日高市地鎮三字第０九二０００三二一一號函暨所附所有權移轉
    登記相關資料在卷可憑，自堪信原告此部分之主張為真實，惟被告尚以前詞置辯
    ，茲就原告請求之先位及備位之訴分述如下：
  (一)先位之訴部分：
  (1)按稱買賣者，謂當事人約定一方移轉財產權於他方，他方支付價金之契約。當事
    人就標的物及其價金互相同意時，買賣契約即為成立；表意人與相對人通謀而為
    虛偽意思表示者，其意思表示無效。民法第三百四十五條、第八十七條第一項本
    文分別定有明文。是當事人雙方對於買賣標的物之移轉及價金之給付均有其認識
    與意願，即已達意思表示之合致，當事人就該標的物之買賣契約即為成立。又按
    民法第八十七條規定，表意人與相對人通謀而為虛偽意思表示者，其意思表示無
    效，此所謂通謀虛偽意思表示，乃指表意人與相對人互相故意為非真意之表示而
    言，故相對人不僅須知表意人非真意，並須就表意人非真意之表示相與為非真意
    之合意，始為相當，若僅一方無欲為其意思表示所拘束之意，而表示與真意不符
    之意思者，尚不能指為通謀而為虛偽意思表示，在贈與或買賣契約，亦不能僅因
    契約當事人間有特殊親誼關係或價金之交付不實，即謂該贈與或買賣係通謀虛偽
    成立（最高法院八十六年度台上字第三八六五號判決意旨參照）。再按第三人主
    張表意人與相對人通謀而為虛偽意思表示者，該第三人應負舉證之責（最高法院
    四十八年台上字第二九號判例亦可資參照）。是原告主張被告間就系爭房地所為
    之買賣乃為通謀虛偽意思表示而無效，依前開說明，自應由原告就被告間為通謀
    虛偽意思表示之事實負舉證責任。
  (2)查，被告辯稱因丁○○自九十一年九月起無力按期繳付銀行房貸利息，遂萌將系
    爭房地出售之意，猶豫期間則由乙○○先按月存入丁○○於富邦銀行所開設之帳
    戶（帳號：00000000000000號），代墊前開利息，直至同年十一
    月底，丁○○委請富邦銀行鑑得系爭房地價值約四百六十萬元後，因考慮日後仍
    需有住居處所，便決定售予乙○○、丙○○，並於同年十二月六日訂立買賣契約
    ，乙○○並依約於同年月二十四日、三十一日，自訴外人即其配偶吳明承於土地
    銀行所開設之帳戶（帳號：000000000000號），分別匯款十萬六千
    八百四十二元及十二萬七千百零五元予代書陳泰興代為繳納契稅、贈與稅、土地
    增值稅、印花稅等稅款及相關費用，且於辦理所有權移轉登記後，該銀行房貸亦
    為乙○○、丙○○所承受，而由乙○○從其在農民銀行高雄分行帳戶（帳號：0
    0000000000號）按月提領繳付貸款利息等情，業據提出與其等所述相
    符之鑑價單、買賣契約書、上開帳戶存摺影本、前揭各項稅款及費用繳款書為證
    ，且買賣契約簽訂及移轉所有權登記之過程，並經證人即承辦代書陳泰興到庭證
    述：「我和被告三人原本就認識，九十年間丁○○的先生過世，丁○○無力繳納
    銀行利息，後期利息都由她兩位女兒乙○○及丙○○在繳，所以請我幫忙過戶及
    重新辦理優惠利息，因為要節稅關係才以買賣房子方式辦理」等情明確（見本院
    九十二年七月十日言詞辯論筆錄第三頁），參以被告因本件買賣及所有權移轉登
    記所需繳納之各項稅款及費用，合計高達二十多萬元，均已確實給付，至於買受
    人即乙○○及丙○○間如何分擔買賣價金之給付方式，及該買賣契約為何約定違
    約金之原因，依前開說明，尚與買賣契約成立之必要之點無關，縱被告間所述情
    形略有出入，亦不足以影響已有效成立之買賣契約，此外，原告並未對被告間之
    買賣行為為通謀虛偽意思表示為其他舉證，自難逕以被告間係母女關係，即遽認
    其等間有通謀虛偽意思表示之情事。
  (3)是以，原告雖主張被告間就系爭房地所為之買賣及所有權移轉登記行為均為通謀
    虛偽之意思表示，然被告確均有成立該債權行為及物權行為之意思，而非通謀虛
    偽意思表示，已如前述，堪信被告所辯為真實。從而，原告先位聲明主張被告間
    之買賣行為為通謀虛偽意思表示而無效，並依民法第一百八十四條及第二百十三
    條規定，請求被告乙○○、丙○○應塗銷系爭房地以該買賣為原因所為之所有權
    移轉登記，依法無據，應予駁回。
  (二)備位之訴部分：
  (1)查原告以先位聲明訴請確認被告間就系爭房地之買賣及移轉登記行為無效，並命
    塗銷該移轉登記，既無理由，本院即應就原告之備位聲明加以審酌，先予敘明。
  (2)按債務人所為之有償行為，於行為時明知有損害於債權人之權利者，以受益人於
    受益時亦知其情事者為限，債權人得聲請法院撤銷之；債權人依第一項或第二項
    之規定聲請法院撤銷時，得並聲請命受益人或轉得人回復原狀。民法第二百四十
    四條第二項、第四項本文定有明文。又，債權人得依民法第二百四十四條規定行
    使撤銷權，以其債權於債務人為詐害行為時，業已存在者為限（最高法院六十二
    年台上字第二六○九號判例意旨參照）。
  (3)查本件被告丁○○與原告間之消費借貸關係及被告間買賣、所有權移轉登記之行
    為係分別發生於九十一年三、四月間及同年十二月、九十二年一月間，已如前述
    ，是原告債權於系爭買賣、所有權移轉登記行為發生時，即已存在。次查，被告
    丁○○名下原有財產僅本件系爭房地而別無其他財產，且近三年各類所得總額不
    超過二十萬六千元，此業經本院依職權調取丁○○之財產歸戶及綜合所得稅各類
    所得資料查證屬實，有財政部高雄市國稅局小港稽徵所九十二年五月十四日財高
    國稅港服字第０九二０００六八四五號函暨所附上開資料清單四份在卷足佐，是
    足認被告丁○○處分系爭房地，確有損害原告債權之情事。
  (4)至被告乙○○、丙○○雖辯稱：不知原告與其母間之債權債務關係云云。惟查，
    證人即原告之配偶陳文進於本院審理中到庭陳稱：「（問：陪同原告至被告家中
    處理債務經過情形為何？）被告丁○○之前開票退票，我履次打電話聯絡不到她
    ，就託她女兒乙○○轉告她我們有急事要找她出面解決，沒有提到債務之事，九
    十一年十一月三十日中午我和我太太比約定的下午二點提早到被告家中，她們沒
    有料到我們會忽然到她們家中，當時被告三人及乙○○的先生吳明承也在場，乙○○的先生還有質疑我們的錢是借給她個人或買地要捐給寺廟的，我們當時有說
    明錢是直接撥入丁○○帳戶要借給她的，原本借二百五十萬元，後來丁○○說她
    沒有錢又追借五十萬，共借了三百萬元，吳明承有向丁○○確認有向我們借錢後
    ，說借錢還錢是天經地義的事，丙○○、吳明承及丁○○從頭到尾都在場，乙○○偶而會上樓看小孩，丙○○還說我們知道她們家情況，為何要借錢給她母親去
    買地，我當場有拿出借據要丁○○簽，因為我們之前信任她都沒有簽任何借據，
    但當天丁○○表示條件尚未談好所以拒簽，並拿出我們之前借錢給她買的二筆地
    中其中一筆價值較差的三甲土地所有權狀要給我們擔保，但我們只是要她還錢並
    不要她的土地，吳明承也表示要雙方同意才能用所有權狀擔保，當天就沒有談成
    ，因為丁○○絕口不提要如何還錢，因為十二月七日選舉，所以約在十二月十四
    日到里長處再協商，丁○○說她的土地都是由里長在處理，她說她們的里長也是
    代書，我回去後有去問三民區公所說里長協商有無具公權力，公所人員說不行，
    我才到小港區調解委員會調解，十二月十三日協調時丁○○的里長及丙○○都有
    在場，丁○○有交待丙○○回去不要向乙○○說這件事，當天調解還是沒有談成
    ，且丁○○說只願用她先生的退休金來清償，我無法接受，所以隔天十二月十四
    日我又到被告家中找吳明承，丙○○也有出來聽我們與吳明承說話的內容，希望
    吳明承代為處理此事，因為十一月三十日吳明承、乙○○送我們出門時有表示她
    們有誠意要解決此事。我一直在北部上班，到九十二年一月三十日去申請丁○○
    的財產證明才發現丁○○的房子已經脫產，才提起本件訴訟，提起訴訟之前我有
    打電話向丙○○問要如何處理此事，丙○○說要告就去告，後來又將電話轉給吳
    明承，吳明承說只願意監督丁○○將退休俸還我們」等情綦詳（見本院卷九十二
    年八月十四日言詞辯論筆錄第二至三頁），參以，被告三人自承於系爭債務發生
    時即已同住，並有戶籍謄本附卷可查，證人陳文進雖為原告之夫，然其對於前往
    被告家中商討債務解決之細節、其等家中成員之情形，及里長參與協調等指述具
    體明確，且衡之常情，系爭債務金額高達二、三百萬之多，同居之家人間豈有完
    全不知之理，況被告丁○○自九十一年九月間無力負擔房貸利息後，亦曾與其女
    商量應如何解決，嗣後並決定由乙○○先行代墊房貸利息，再以買賣方式辦理移
    轉所有權登記，而丙○○並曾搭載丁○○前往高雄市小港區調解委員會與原告協
    調債務解決之方案，由此益徵，證人陳文進之證詞應較被告乙○○、丙○○空言
    辯稱伊等對於丁○○之私事不清楚云云，較為可採。
  (5)承上所述，被告間之買賣系爭房地及移轉所有權登記之行為顯然損害原告債權，
    被告為上開行為亦知其情事，因此，原告備位之訴主張被告前開關於系爭房地之
    法律行為詐害其債權，依民法第二百四十四條第二項及第四項之規定，應予撤銷
    ，並請求被告乙○○、丙○○應塗銷系爭房地以該買賣為原因所為之所有權移轉
    登記，回復原狀，洵屬有據，應予准許。
五、綜上所述，原告先位之訴主張被告間就系爭房地所為之買賣及所有權移轉登記行
    為無效，並命為塗銷所有權移轉登記，為無理由，惟其備位之訴，請求依民法第
    二百四十四條第二項、第四項規定，撤銷被告間之系爭買賣契約，乙○○及丙○○並應將系爭房地之所有權移轉登記塗銷，回復原狀，為有理由，應予准許。
六、本件事證已臻明確，兩造其餘攻擊防禦方法與證據，經本院審酌後，認與判決結
    果無影響，爰不逐一論駁，附此敘明。
七、據上論結，本件原告之訴為一部有理由、一部無理由，依民事訴訟法第七十九條
    但書，第八十五條第一項前段，判決如主文。
中      華      民      國    九十二    年      八      月    二十八    日
                              臺灣高雄地方法院民事第一庭
~B法      官  蘇姿月
右為正本係照原本作成。
如不服本判決，應於送達後廿日內，向本院提出上訴狀並表明上訴理由，如於本
判決宣示後送達前提起上訴者，應於判決送達後十日內補提上訴理由書（須附繕本）。
中      華      民      國    九十二    年      八      月    二十八    日
~B法院書記官  歐文政


司法院資訊處製作；財團法人民間司法改革基金會備份。
